【裁判字號】    92,選上更(一),220
【裁判日期】    921022
【裁判案由】    違反公職人員選舉罷免法
【裁判全文】
臺灣高等法院臺中分院刑事判決              九十二年度選上更(一)字第二二○號
    上  訴  人
    即  被  告  甲○
    選任辯護人  黃文崇律師
右上訴人因違反公職人員選舉罷免法案件，不服臺灣南投地方法院九十一年度訴字第
三五九號中華民國九十一年十一月二十一日第一審判決（起訴案號：臺灣南投地方法
院檢察署九十一年度偵字第二二、二四、四七號），提起上訴，經最高法院發回更審
，本院判決如左：
      主  文
原判決關於甲○部分撤銷。
甲○共同連續對於有投票權之人，交付賄賂，而約其投票權為一定之行使，處有期徒
刑陸月，如易科罰金，以佰元折算壹日，褫奪公權年，緩刑貳年。
賄賂新臺幣萬元沒收。
      事  實
一、甲○為南投縣南投市福山里里長，許朋（綽號阿華，已經判決確定）為南投市福
    山里第十三鄰鄰長，二人均為第七屆南投市長候選人李朝卿之助選員，其等為鞏
    固李朝卿在南投市選舉支持度及拉抬李朝卿競選之聲勢，尋求南投市具有投票權
    民眾投票支持，竟基於交付賄賂之犯意聯絡，由甲○於民國九十一年一月二十日
    下午四時十三分許，以其所使用之○九三二─六九九一八九號行動電話，撥打許
    朋所使用之○九二六─二三○九八○號行動電話，告知許朋將甲○於九十一年一
    月十日在福山宮廟口因借貸關係而交付許朋之新臺幣（下同）三萬元轉交付乙○
    ○（綽號再添），囑乙○○以每票五百元之價格向南投市福山里具有投票權之人
    交付賄賂，約請各該有投票權之人支持李朝卿，許朋旋於同月二十日下午四時四
    十九分許，以○九二六─二三○九八○號行動電話，撥打乙○○住處○四九─0
    000000號電話，請乙○○至南投市○○路二二三巷八號許朋住處，交付上
    開三萬元予乙○○，囑乙○○以每票五百元之價格向南投市福山里地區具有投票
    權之人買票，乙○○收取賄款後，即與甲○、許朋基於交付賄賂之犯意聯絡，以
    每票五百元之價格，陸續向南投市福山里具有投票權之陳素麵、施溪明（經檢察
    署另為職權不起訴處分），並要求投票支持登記四號之南投市長候選人李朝卿，
    約其等為一定投票權之行使，而陳素麵、施溪明明知乙○○所交付者為賄選之款
    項，竟仍分別予以收受。嗣經臺灣南投地方法院檢察署檢察官指揮南投縣憲兵隊
    、南投縣警察局南投分局、南投縣警察局刑警隊、法務部調查局中部地區機動工
    作組及法務部調查局南投縣調查站循線查獲上情。
二、案經法務部調查局南投縣調查站、法務部調查局中部地區機動工作組、南投縣憲
    兵隊、南投縣警察局移送、南投縣警察局南投分局報告及臺灣南投地方法院檢察
    署檢察官自動檢舉偵查起訴。
      理  由
一、訊之上訴人即被告甲○矢口否認有何違反公職人員選舉罷免法之犯行，辯稱：其
    未於前揭時、地交付三萬元予許朋，亦未請許朋為李朝卿買票云云。惟查：
（一）許朋交付予乙○○之三萬元，確為被告甲○所指示交付的等情，業據許朋於調
      查中屢次供述：「我係約於一月十日左右向甲○借得之三萬元未花用，一月十
      九日傍晚（詳細時間記不清楚）甲○電話聯繫我，告訴我將前述三萬元借款交
      予再添（即乙○○），乙○○於同日晚間二十時許自我住所將該三萬元現金取
      走」、「甲○約在一月十日左右將三萬元現金拿到福山宮廟口親自交給我」、
      「我係接獲里長甲○電話告知，乙○○會到我家取三萬元」（見臺灣南投地方
      法院檢察署九十一年度選他字第一五○號卷，第五十一頁、第五十六頁背面、
      第六十五頁、第八十二頁背面、同署九十一年度選偵字第二二號第一卷第九十
      七、一三三頁背面、第二卷第二六七頁背面）等語，而乙○○亦供述：「三萬
      元之買票金是由南投市民許朋於一月十九日二十時許，在其住所旁將買票金交
      予我，並要求我替南投市市長參選人李朝卿買票」、「許朋是在星期六或星期
      日（一月十九日或二十日）打我家裡電話，他說他在家裡叫我去他家，我說我
      在他家屋前馬路等，約晚上八點多，二人在他家門口見面，見面就拿三萬元給
      我，那三萬元有五百元及千元鈔，麻煩我分給鄰居，分的時候請支持四號市長
      候選人，當時跟我講一票五百元，我再向陳素麵、施溪明等人買票，請他們支
      持四號市長候選人，三萬元都買完了。」（見同署九十一年度選他字第一五○
      號卷，第二十九、三十五頁、偵二十二號卷一第九十四頁、本院前審卷第二十
      八頁）等語屬實，核與陳素麵、施溪明偵查中所供相符（見檢察署他卷一五０
      號第三十八頁、第四十頁），而被告甲○確於九十一年一月二十日下午四時十
      三分許，以其所使用之○九三二─六九九一八九號行動電話，撥打許朋所使用
      之○九二六─二三○九八○號行動電話，此亦有○九二六─二三○九八○號行
      動電話之通聯記錄附卷可佐，足徵被告許朋、乙○○前開供述並非虛構，又乙
      ○○於九十一年一月二十二日憲兵隊訊問固稱許朋係於九十一年一月十九日二
      十時將三萬元交予伊，而許朋於九十一年五月二十四日在調查局應訊，亦供述
      「（調查員問：乙○○稱於九十一年一月十九日二十時許，至你於南投市福山
      里住所領取新台幣三萬元買票金，請問你是否確有其事﹖詳情為何﹖）．．．
      一月十九日，甲○電話連繫我，告訴我將前述三萬元借款交給再添」，是依二
      人前揭供述，交付三萬元款項日期為九十一年一月十九日，然縱僅相隔二、三
      日，亦非即無誤認之虞，乙○○於九十一年一月二十四日亦再供述「許朋是在
      星期六或星期日（十九日或二十日）打我家電話0000000他說在家裏叫
      我去他家」，甲○亦曾供承詳細時間記不清楚（詳前），可見乙○○、甲○就
      確切日期均係記憶模糊，而該筆金錢係十九日或二十日交付原非本案重點，許
      朋於應訊前亦先經調查員告知乙○○表示係九十一年一月十九日交付，是許朋
      自難免因此未仔細回想確切日期即表示伊於一月十九日將三萬元交予乙○○，
  再者乙○○於本審先稱「當天是禮拜六」、然又稱「（辯護人詰問：你為何記
      得當天是星期六﹖）那麼久了我只記得禮拜六，他（指許朋）來拜託說剛好休
      禮拜天可以拜訪」，許朋既係因星期日不須工作是拜訪乙○○，則拜訪交付賄
      款日期即為星期日（二十日）自符情合理，本院依據前揭電話紀錄等事證，認
      本案應以上開二十日交付始為正確，許朋雖嗣後於本院前審供稱：一月二十日
      下午四時多被告甲○有以行動電話聯絡，因當天我在社區活動中心興建工程輪
      值監工，所以他打電話給我，叫我要到現場去看而已云云，然冬日下午四時十
      三分，已接近夜晚收工期間，何以會於是時始電話通知許朋至現場監工，是許
      朋所述無非事後曲意附合迴護被告之詞，自無可採。且由前開通聯記錄顯示九
      十一年一月間，被告甲○住處○四九─0000000號電話及○九三二─六
      九九一八九與許朋所使用之○九二六─二三○九八○號行動電話有多次通聯紀
      錄（見偵二十二號卷一第一二０頁以下），顯見被告甲○與許朋之關係匪淺，
      另參被告甲○、許朋均供稱其等間並無怨隙，許朋自無設詞誣陷被告甲○之必
      要（見本院前審卷第二十七頁、他卷一五０號第九十六頁、偵卷二十二號第九
      十二、一０四頁），另佐以經法務部調查局對被告甲○等測謊之結果，被告甲
      ○對施測人員所提出「你未曾打電話要許朋交三萬元給乙○○去為李朝卿買票
      」之問題，呈情緒波動反應，研判有說謊，此有該局九十一年二月二十五日調
      科參字第○九一二三○○四四一○號測謊報告書附卷可參。（見偵二十二號卷
      二第二五五頁），被告甲○雖舉證人施及、林貴森到庭證述被告甲○為南投市
      福山里社區活動中心興建工程之召集人，平時即經常與同為籌建委員會成員之
      許朋聯繫，惟此益加證明許朋與被告甲○交情非淺，更無誣陷之理；且被告甲
      ○所支持者為南投市長候選人李朝卿一情，亦經許朋供述：曾數次載被告甲○
      至李朝卿之競選總部等語可知（見本院前審卷第二十七頁、他一五０號卷第六
      十六頁、偵二十二號卷第一０七頁），被告甲○竟於原審法院調查中供稱：「
      我沒有支持任何人，所以沒有去拜票」等語，顯與常情有違；又測謊之結果固
      不足為認定犯罪之唯一證據，惟非不能以之為佐證，且測謊之實施及判定，亦
      非僅以被告之血壓為唯一判斷之依據，被告又辯稱許朋於九十一年一月二十四
      日經檢察官當庭諭知逮捕，又未依法即時訊問，是依刑事訴訟法第一百五十六
      條規定許朋之證詞不得作為證據云云，然檢察官是否可當庭逮捕許朋，逮捕後
      是否立即訊問之，此與許朋供述是否符合真實並無何必然關係，況證據應否予
      以排除，必須考量容許其作為認定事實之依據，是否有害於公平正義。倘依憲
      法所揭示之基本精神，就個案違反法定程序情節、犯罪所生危害等事項綜合考
      量結果，認以容許其作為認定事實之依據，始符合審判之公平正義，而不予排
      除，自不能指為違法（參考最高法院八十八年度台上字第二三三號判決要旨）
      ，許朋供出被告犯行，並無法減免其本身違反選舉罷免法罪責，實無無端株連
      之理，本案既經許朋、乙○○於警偵訊中供述明確，復有測謊報告附卷可佐，
      被告甲○所辯顯係畏罪卸責之詞，不足採信。又許朋於原審及本院前審調查中
      翻異前詞，稱所有買票情事均係其所為，復供稱伊給乙○○的錢都是伊自己的
      ，買票之事與被告甲○無關，當初是因伊害怕才會說那些錢是向被告甲○借的
      云云，顯係圖卸被告甲○之罪責而為迴護之詞，尚難採信。
（二）按證人之陳述有部分前後不符，或相互間有所歧異時，究竟何者為可採，法院
      仍得本其自由心證予以斟酌，非謂一有不符或矛盾，即應認其全部均為不可採
      信；若其基本事實之陳述，果與真實性無礙時，則仍非不得予以採信（參考最
      高法院七十四年度台上字第一五九九號判例意旨）。故證人所言縱令先後未盡
      相符，但法院仍得本於審理所得之心證，就其證言一部分認為確實可信而予以
      採取，雖許朋於偵查中曾供稱：係被告甲○打電話給乙○○，伊未打電話給乙
      ○○云云（見選他卷一五０號第六十五頁），核與上開乙○○所供不合，且許
      朋嗣後已供明係其與乙○○聯絡，是上開所供尚難採信，至被告甲○交錢於許
      朋有無何人在場，許朋所供記憶不清楚，及許朋供稱被告甲○交付係千元大鈔
      ，而乙○○供稱許朋交付係千元及五百元大鈔，雖所供有異，惟因金錢交付之
      日期有不同，被告交付之金錢與許朋本身金錢亦有已經混雜使用之虞，實均不
      足資為有利於被告之認定，均併予敘明。
（三）而被告又請求訊問證人丁○○（或今）以明扣案錄有選舉權人名冊之磁片係許
      朋之子製造云云，然扣案磁片縱非被告製造，亦不能謂被告即無本案犯行，此
      項事證無關案情，核無調查之必要，此外陳素麵、施溪明確為第七屆南投市長
      選舉之選舉權人，亦有選舉權人名冊可按，本案事證明確，被告犯行至堪認定
      。
二、核被告甲○所為，係犯公職人員選舉罷免法第九十條之一第一項之投票行賄罪，
    公訴意旨認被告係犯行求賄賂罪，惟被告甲○等業已交付賄賂，應係犯同條項之
    交付賄賂罪，公訴意旨尚有未洽，惟毋庸變更起訴法條。被告甲○與許朋、乙○
    ○三人具有犯意聯絡及行為分擔，為共同正犯。其二次行賄犯行，時間緊接，犯
    罪構成要件相同，顯係基於概括犯意反覆為之，為連續犯，應依刑法第五十六條
    之規定論以一罪，並加重其刑，原審以被告犯罪事證明確，予以論罪科刑，固非
    無見，惟查（一）原審判決認本案除陳素麵、施溪明外，另有五十八名不詳姓名
    之人已收受賄賂，尚有未洽（詳後述），（二）公職人員選舉罷免法第九十條之
    一第三項規定：預備或用以行求、期約或交付之賄賂，不問屬於犯人與否，沒收
    之，係刑法第三十八條第一項第二款、第三項但書之特別規定，採義務沒收主義
    ，故苟能證明係預備或用以行求、期約或交付之賄賂，不問屬於犯人與否，均應
    宣告沒收，不以當場搜獲扣押者為限（參考最高法院九十二年度台上字第二五一
    四號判決意旨），是縱無確切事證證明其餘二萬九千元賄賂去向，陳素麵、施溪
    明、乙○○亦稱賄款已花用殆盡，然依法仍應就全額賄賂三萬元（包括預備行賄
    之賄款）均予宣告沒收，原審漏未就賄賂三萬元諭知沒收，亦有違誤，被告上訴
    意旨否認犯罪雖無可採，但原審此部分判決既有可議之處，即屬無可維持，應由
    本院就被告甲○部分予以撤銷改判，審酌選舉乃民主政治之重要環節，被告不循
    正途，以買票方式助選，敗壞選風，妨害民主政治之正常發展，惟念被告之素行
    尚佳等一切情狀，量處有期徒刑六月示懲，並諭知易科罰金之折算標準。再被告
    犯本罪，經宣告有期徒刑以上之刑，爰依據公職人員選舉罷免法第九十八條第三
    項規定，宣告褫奪公權三年。又被告前未曾受有期徒刑以上刑之宣告，有檢察署
    刑案資料查註紀錄表及臺灣高等法院被告全國前案紀錄表在卷足稽，經此偵審程
    序之教訓，當知警惕而無再犯之虞，本院審酌上情，認所宣告之刑，以暫不執行
    為宜，爰併宣告緩刑二年，以啟自新。預備及交付之賄賂三萬元，應依公職人員
    選舉罷免法第九十條之一第三項規定宣告沒收。至扣案之磁片一張，雖係在共同
    被告許朋家中搜得，惟並非違禁物，縱磁片內或載有選舉權人姓名等資料，亦或
    為供助選使用，並無確切證據證明必係供賄選使用，爰不為沒收之諭知。
三、公訴意旨認被告及共犯許朋、乙○○除向陳素麵、施溪明行賄外，亦併向其餘不
    詳姓名之人行求賄選，然乙○○固自許朋處取得三萬元，惟除陳素麵、施溪明外
    ，尚無積極確切事證證明乙○○已向其他有選舉權人行求賄賂，此部分事證尚有
    不足，惟依公訴意旨，被告此部分犯行與前揭有罪部分犯行具有一罪關係，本審
    判不可分原則，爰不另為無罪諭知。
據上論結，應依刑事訴訟法第三百六十九條第一項前段、第三百六十四條、第二百九
十九條第一項前段，公職人員選舉罷免法第九十條之一第一項、第三項、第九十八條
第三項，刑法第十一條前段、第二十八條、第五十六條、第三十七條第二項、第四十
一條第一項前段、第七十四條第一款，罰金罰鍰提高標準條例第二條，判決如主文。
本案經檢察官丙○○到庭執行職務。
中      華      民      國    九十二    年      十      月    二十二    日
                                   臺灣高等法院臺中分院刑事第五庭
                                         審判長法  官  袁  從  楨
                             法  官  胡  森  田
                                               法  官  姚  勳  昌
右正本證明與原本無異。
如不服本判決應於收受送達後十日內向本院提出上訴書狀，其未敘述上訴之理由者並
得於提起上訴後十日內向本院補提理由書（均須按他造當事人之人數附繕本）。
                                               書記官  洪  麗  華
中      華      民      國    九十二     年      十      月   二十四    日
公職人員選舉罷免法第九十條之一
對於有投票權之人，行求期約或交付賄賂或其他不正利益，而約其不行使投票權或為
一定之行使者，處五年以下有期徒刑，得併科新台幣四十萬元以上四百萬元以下罰金
。
預備或用以行求期約或交付之賄賂，不問屬於犯人與否，沒收之。
                                                                        Ｆ


司法院資訊處製作；財團法人民間司法改革基金會備份。
